臺灣高等法院民事判決　　　　　　　　　99年度重上字第19號
上　訴　人　黃劍輝
訴訟代理人　吳慶隆律師
複　代理人　林舒婷律師
被　上訴人　陳玉鳳
訴訟代理人　簡維能律師
　　　　　　陳美華律師
　　　　　　許隨譯律師
　　　　　　趙彥雯律師
　　　　　　姜鈺君律師
上　一　人
複　代理人　蕭靖蓉
上列當事人間請求返還不當得利等事件，上訴人對於中華民國98
年11月18日臺灣板橋地方法院98年度重訴字第207號第一審判決
提起上訴，上訴人並為訴之追加，本院於100年4月19日言詞辯論
終結，判決如下：
    主    文
原判決關於駁回上訴人後開第二、三項之訴部分，及後開第二項
之訴之假執行之聲請，暨訴訟費用之裁判均廢棄。
被上訴人應給付上訴人新臺幣肆拾貳萬捌仟柒佰伍拾壹元及自民
國九十八年五月二十八日起至清償日止按年息百分之五計算之利
息。
被上訴人應將坐落新北市五股區（原台北縣五股鄉○○○段御史
坑小段如附表所示編號1至7、9、10之土地，於民國九十三年十
二月十三日向臺北縣新莊地政事務所登記，登記字號93年莊登字
第435870號，權利人陳玉鳳，債務人及義務人黃劍輝，權利範圍
一二六分之二四，存續期限民國九十三年十二月九日至一百二十
三年十二月八日，債權總金額新臺幣肆佰貳拾萬元之最高限額抵
押權，予以塗銷。
其餘上訴及追加之訴均駁回。
第一、二審訴訟費用（含追加部分），由被上訴人負擔百分之五
十五，餘由上訴人負擔。
本判決第二項於上訴人以新臺幣壹拾肆萬元供擔保後得假執行，
但被上訴人以新臺幣肆拾貳萬捌仟柒佰伍拾壹元供擔保後得免為
假執行。
    事    實    及    理    由
一、程序部分：
    按「訴狀送達後，原告不得將原訴變更或追加他訴。但有下
    列各款情形之一者，不在此限：二、請求之基礎事實同一者
    」，民事訴訟法第255條第1項第2款定有明文；並依同法第
    446條第1項適用於第二審程序。查上訴人於原審請求：「(一)
    被上訴人應給付上訴人208萬5714元，及自起訴狀繕本送達
    翌日起至清償日止按年息百分之五計算之利息。(二)被上訴人
    應就(1)坐落新北市五股區（原臺北縣五股鄉○○○段御史坑
    小段如附表所示土地編號1至7、9、10之土地，於民國（下
    同）93年12月13日向台北縣新莊地政事務所登記，登記字號
    93 年莊登字第435870號，權利人陳玉鳳，債務人及義務人
    黃劍輝，權利範圍24/126，存續期限93年12月9日至123日12
    月8日，債權總金額新臺幣（下同）420萬元之最高限額抵押
    權（下稱甲抵押權）；(2)坐落同小段第71號土地（即附表編
    號8土地，下稱71號土地），於93年12月13日向台北縣新莊
    地政事務所登記，登記字號93年莊登字第437120號，權利人
    陳玉鳳，債務人及義務人為黃文揚、黃月娥、劉黃碧琴，權
    利範圍702/2688，存續期限93年12月10日至123年12月9日，
    債權總金額250萬元之最高限額抵押權（下稱乙抵押權）；
    予以塗銷」。原審為上訴人全部敗訴判決。上訴人提起上訴
    ，並於99年10月6日追加民法第881條之16為為訴訟標的，並
    追加請求：「被上訴人另應就坐落同小段第71號土地，於93
    年12月22日向台北縣新莊地政事務所登記，登記字號93年莊
    登字第452060號，權利人陳玉鳳，債務人及義務人為黃憲茂
    ，權利範圍234/2688，存續期限93年12月7日至133年12月16
    日，債權總金額10萬元之最高限額抵押權（下稱丙抵押權）
    ，予以塗銷」（見本院卷(二)第102、103頁）。被上訴人反對
    其追加；惟追加之基礎事實仍係兩造93年4月25日買賣關係
    ，依首揭規定，應予准許，先予說明。
二、上訴人主張：訴外人呂得隆（83年10月13日歿）就附表所示
    10筆土地應有部分（下合稱系爭土地，應有部分見附表），
    由其配偶陳玉鳳及子女即訴外人呂韋佑、呂韋宏、呂佩珊（
    已歿）、呂佩凌、呂佩璇、呂衍慧（下合稱陳玉鳳7人）繼
    承，並在93年5月6日辦妥繼承登記。93年4月25日，上訴人
    向被上訴人購買系爭土地，其中71號土地價金600萬元，其
    餘9筆土地價金共300萬元，合計為900萬元。並約定由上訴
    人代償被上訴人抵押債務以抵付價金；上訴人遂於93年5月3
    日、同年月31日支付訴外人國泰世華商業銀行（下稱國泰世
    華）共980萬元；超過900萬元部分，則係被上訴人向上訴人
    借貸。但被上訴人僅於93年7月5日，將其與呂得隆子女9筆
    土地應有部分6/7移轉登記至黃劍輝名下，另71號土地應有
    部分6/7依上訴人指定移轉至訴外人劉黃碧琴、黃月娥、黃
    憲茂、黃文揚人名下（系爭10筆土地應有部分移轉情形見附
    表）；但呂得隆長女呂衍慧應有部分則未移轉，其中9筆反
    而登記至訴外人鄭祖萬名下。該部分已屬債務不履行，上訴
    人遂催告、解除該部分契約，得依解除契約返還價金請求權
    、不當得利法則，請求被上訴人返128萬5714元（900萬元之
    1/7）；加計前開借款80萬元，合計為208萬5714元。此外，
    國泰世華收受上訴人代償款後，遂將抵押物即坐落原台北縣
    蘆洲市○○段第130地號土地（應有部分235/10000），其上
    同段8384號建物（權利範圍全部，門牌號碼原臺北縣蘆洲市
    ○○○道212號）、第8394建號建物（應有部分2/36；原門
    牌號碼臺北縣蘆洲市○○○道214號地下一層：三筆不動產
    合稱光華段房地），於93年6月10日移轉登記予上訴人，上
    訴人亦在93年12月10日，依被上訴人指定而過戶至其長子呂
    韋佑名下。此前，上訴人固於93年6月15日，以光華段房地
    向訴外人華南商業銀行（下稱華南銀行）借款1000萬元並設
    定1200萬元抵押權（下稱華南銀行抵押權）；過戶呂韋佑後
    ，為保障產權完整，上訴人遂就系爭土地先後設定甲、乙、
    丙抵押權予被上訴人（如附表），以擔保塗銷華南銀行抵押
    權；嗣華南銀行抵押權已於98年12月10日塗銷，故被上訴人
    亦應塗銷甲、乙、丙抵押權。爰依民法259條第1款、不當得
    利法則、借款返還請求權、抵押權約定及民法第881條之16
    ，請求208萬5714元本息、塗銷抵押權等語（於原審聲明：
    如前段所示。原審為上訴人全部敗訴判決，上訴人提起上訴
    並追加如前）。並上訴及追加聲明：(一)原判決廢棄。(二)被上
    訴人應給付上訴人208萬5714元，及自起訴狀繕本送達翌日
    起至清償日止，按年息百分之五計算之利息。(三)被上訴人應
    將附表所示甲、乙抵押權登記予以塗銷。(四)被上訴人另應將
    附表所示丙抵押權登記予以塗銷。
三、被上訴人則以：陳玉鳳不識字，僅委託上訴人辦理繼承登記
    ，並未與上訴人成立買賣契約；且上訴人所提買賣契約書，
    有關被上訴人簽名並非真正，又無上訴人簽名，自非可信。
    何況，買賣契約書前言記載買賣系爭10筆土地，內文則記載
    9筆土地（欠附表編號7土地），益徵買賣契約書不可信。被
    上訴人對國泰世華債務本息與違約金達1672萬5824元，因上
    訴人積欠被上訴人債務，遂代償其中980萬元。國泰世華收
    受款項後，除移轉光華段房地予上訴人，並將原台北縣蘆洲
    市○○段第8338建號建物（權利範圍全部，門牌號碼原臺北
    縣蘆洲市○○街32巷11弄23號）及其基地應有部分（上開房
    地合稱8338建號房地）移轉登記予上訴人；則上訴人主張僅
    取得光華段房地，即非實在。由於上訴人積欠被上訴人債務
    未還，始設定甲、乙、丙抵押權，但三筆抵押權總額為680
    萬元，係擔保上訴人應塗銷804萬元抵押權，即與華南銀行
    抵押權（1200萬元）有別。且三筆抵押權存續期間尚未屆滿
    ，上訴人復未在93年12月31日前塗銷804萬元抵押權，又非
    乙、丙抵押權之債務人或義務人，故上訴人不得請求塗銷甲
    、乙、丙抵押權等語，資為抗辯。並答辯聲明：上訴與追加
    之訴駁回。如受不利判決，願供擔保請准宣告免為假執行。
四、兩造不爭執事實：
  (一)呂得隆（83年10月13日歿）就系爭筆土地如附表所示應有部
    分，前由被上訴人及子女呂韋佑、呂韋宏、呂佩珊（已歿）
    、呂佩凌、呂佩璇、呂得隆之女呂衍慧（即陳玉鳳7人，呂
    衍慧生母係訴外人黃素香）繼承，並在93年5月4日申辦繼承
    ，同年月6日完成繼承登記。上開應有部分之6/7（即呂衍慧
    以外之呂得隆繼承人應有部分），嗣在93年7月1日送件，同
    年月5日，分別移轉登記至上訴人、黃文揚、黃月娥、劉黃
    碧琴、黃憲茂名下（移轉內容詳附表）。黃劍輝所取得應有
    部分已移轉至訴外人林宜均（原名林宜君）名下。（見原審
    卷第14至62頁異動索引、本院卷(一)第36至38頁土地登記申請
    書）
  (二)上訴人先後於93年5月3日清償陳玉鳳對國泰世華債務100萬
    元、390萬元，93年5月31日再清償490萬元。（原審卷145、
    146頁存款存根；本院卷(二)287頁筆錄背面）
  (三)91年間，國泰世華於強制執行程序承受光華段房地及8338建
    號房地。93年6月10日，國泰世華將光華段房地移轉登記至
    上訴人名下，迨93年12月10日，上訴人將光華段房地移轉登
    記至呂韋佑（被上訴人長子）名下，嗣移至訴外人吳憶瀅名
    下。此前，上訴人於93年6月15日，以光華段房地向華南銀
    行設定1200萬元最高限額抵押權；迨98年12月10日始塗銷。
    （見原審卷148至149頁他項權利證明書、本院卷(一)第56至58
    頁異動索引、第159至160頁土地買賣登記申請書、本院卷(一)
    74 至79頁土地謄本與異動索引，本院卷(三)第17至35頁之國
    泰世華100年3月23日國世債管字第1000000185號函暨附件）
  (四)93年12月13日、同年月22日，系爭土地分別設定甲、乙、丙
    抵押權予被上訴人（詳附表）。（原審卷104、105頁、本院
    卷(二)91頁抵押權設定契約書、同卷174至214頁謄本）
五、本件爭點為：(一)兩造有無買賣與借貸關係？(二)上訴人得否請
    求塗銷抵押權？茲就兩造論點分述如下。
六、關於兩造有無買賣與借貸關係方面：
    上訴人主張兩造於93年4月25日就系爭土地簽訂買賣契約，
    上訴人以900萬元購買系爭土地，並以代償被上訴人對國泰
    世華抵押債務980萬元為付款方式，差額80萬元係借款。陳
    玉鳳7人遂將系爭土地應有部分6/7，移轉至上訴人或指定之
    劉黃碧琴、黃月娥、黃憲茂、黃文揚人名下（詳如附表），
    僅餘呂衍慧名下應有部分未移轉。上訴人代償債務後，國泰
    世華遂將擔保品即光華段房地移轉予上訴人，上訴人亦依被
    上訴人指定移轉登記予呂韋佑。足見上訴人已履行買賣與借
    貸關係義務等語。被上訴人否認買賣與借貸關係，辯稱係委
    託上訴人辦理繼承登記，上訴人所提買賣契約書並非被上訴
    人簽名，且上訴人並未簽名，買賣土地筆數亦有矛盾，自非
    可信。上訴人積欠被上訴人債務始代償債務；且被上訴人對
    國泰世華債務本息與違約金達1672萬5824元，國泰世華所移
    轉不動產尚包括8338建號房地，均與上訴人所述不符，足見
    上訴人所言不實云云。經查：
  (一)按「稱買賣者，謂當事人約定一方移轉財產權於他方，他方
    支付價金之契約」、「物之出賣人，負交付其物於買受人，
    並使其取得該物所有權之義務」、「買受人對於出賣人，有
    交付約定價金及受領標的物之義務」，民法第345條第1項、
    第348條第1項、第367條定有明文。
  (二)查系爭10筆土地本係呂得隆所有（應有部分如附表），其於
    83年10月過世後，由陳玉鳳7人繼承，並在93年5月6日辦妥
    繼承登記（見不爭執事項(一)）。嗣93年4月25日，兩造訂立
    買賣契約，由上訴人向被上訴人購買其與子女、呂衍慧名下
    系爭土地，71號土地價金600萬元，其餘土地價金共300 萬
    元，合計為900萬元，此有買賣契約書在卷（見原審卷第10
    頁）。再者，陳玉鳳7人就系爭土地應有部分中6/7〔即（
    28/ 126）其中（24/126）；（69/39）其中（936/2688），
    即呂衍慧以外之呂得隆繼承人之應有部分〕，已於93年7月5
    日移轉登記予上訴人或黃文揚、黃月娥、劉黃碧琴、黃憲茂
    名下（詳附表），並有台北縣三重地政事所異動索引與謄本
    在卷（見原審卷14至103頁）。足證兩造確有買賣關係存在
    ，陳玉鳳7人關於系爭10筆土地應有部分之6/7（尚欠呂衍慧
    應有部分），遂先行移轉至上訴人或其指定之黃文揚4人名
    下。
  (三)再者，上訴人先後於93年5月3日清償被上訴人對國泰世華債
    務100萬元、390萬元，93年5月31日再清償490萬元債務，合
    計達980萬元，已如前述（見不爭執事項(二)），則上訴人主
    張代償980萬元中900萬元係支付買賣價金，亦與前開買賣契
    約書所載900萬元價金相符。再其次，國泰世華受領980萬元
    後，遂將光華段房地與8338建號房地移轉登記予上訴人，上
    訴人已在93年12月10日，將光華段房地移轉登記至被上訴人
    長子呂韋佑名下（見不爭執事項(三)）。依土地登記申請書所
    載，呂韋佑取得光華段房地原因係買賣（見本院卷(一)第159
    至162頁、第166頁）；惟呂韋佑（72年2月5日生）在本院99
    年8月16日準備程序證稱：光華段房地由上訴人移轉至我名
    下，我不清楚原因；當時不知道光華段房地移轉到我名下，
    事後才知此事，我沒有付錢給黃劍輝，都是母親在處理等語
    （見本院卷(二)第44頁筆錄背面）。益證兩造約定上訴人代償
    被上訴人對國泰世華債務980萬元，並以其中900萬元抵付系
    爭土地買賣價金；上訴人因代償債務而自國泰世華所取得之
    光華段房地，則應無償移轉至呂韋佑名下。被上訴人雖辯稱
    上訴人積欠其一、二千萬元以上，始代償被上訴人對國泰世
    華980萬元債務云云（見本院卷(一)第130頁背面至131頁正面
    筆錄、本院卷(二)第6頁背面筆錄）。惟被上訴人迄未說明上
    訴人欠款金額、欠款時間與原因等情，復無借據或匯款等資
    料以證明上訴人欠債未還，自難採信被上訴人片面之詞。被
    上訴人聲請本院訊問林宜鈞（原名林宜君）以證明上訴人代
    償原因（見本院卷(二)第238頁），亦因被上訴人未說明上訴
    人積欠其債務等項，故無調查必要。
  (四)承辦代書陳巧蘋於本院99年9月6日準備程序亦證稱：辦理光
    華段房地過戶時，有一位蕭律師將上訴人委託書、所有權狀
    、印鑑證明等交給我；我也與被上訴人連絡過，她說要過戶
    登記在小孩名下，她有給我她本人及小孩的身分證影本。是
    蕭律師在三重市事務所交付上訴人印章，我蓋用後當場還給
    蕭律師；我在被上訴人蘆洲市○○○道住處，蓋用她小孩印
    章後就還她。最初是被上訴人與我接洽，應該是被上訴人委
    託我辦理過戶等語（見本院卷(二)第64頁背面至65頁正面筆錄
    ）。旋於同年月13日準備程序進一步證稱：辦理光華段房地
    過戶時，我有寫委託書請被上訴人簽名。過戶後，所有權權
    狀與代書費等費用也經過她簽收、確認等語（見本院卷(二)76
    頁筆錄正反面），且提出被上訴人簽名之委託書與明細4紙
    佐證（同卷第80至82頁）。被上訴人固謂對於委託書與明細
    之簽名沒有印象，或字跡不太一樣（見本院卷(二)第76頁筆錄
    背面）；但是陳巧蘋僅係辦理光華段房地過戶手續程序之代
    書，與兩造並無利害衝突，其證詞應無偏頗之虞，其證言堪
    予採信。依陳巧蘋證詞，並對照呂韋佑前述證言，光華段房
    地過戶至呂韋佑時，被上訴人亦參與過戶並提供相關文件、
    支付委託費用；如非兩造約定上訴人代償被上訴人債務並移
    轉光華段房地，以抵付900萬價金，被上訴人之子呂韋佑不
    致無端受讓上述房地。上訴人既代償被上訴人對國泰世華
    980萬元債務（其中900萬元充做買賣價金），並將光華段房
    地移轉登記至被上訴人所指定之呂韋佑，即已履行支付價金
    債務；被上訴人不得拒絕移轉系爭土地予上訴人。
  (五)又按「當事人主張有利於己之事實者，就其事實有舉證之責
    任」，民事訴訟法第277條前段定有明文。被上訴人固稱係
    委託上訴人辦理繼承登記，因而將相關文件交付上訴人；兩
    造並無買賣關係，被上訴人不識字，買賣契約書之簽名非真
    正，且上訴人自己並未在買賣契約書簽名云云（見本院卷(二)
    第5頁背面至第6頁正面筆錄）。然而，系爭土地繼承登記早
    於93年5月4日即申請，同年月6日完成登記，此為兩造所不
    爭（見不爭執事項(一)），而系爭土地移轉至上訴人或劉黃碧
    琴、黃月娥、黃憲茂、黃文揚人名下，則係93年7月1日送件
    ，同年月5日始完成登記（見不爭執事項(一)），晚於繼承登
    記2月，且需被上訴人另行提供其與呂得隆子女（不含呂衍
    慧）印鑑證明（見本院卷(一)第192至197頁），則被上訴人空
    言其係委請上訴人辦理繼承登記，始交付登記文件云云，實
    難採信。再者，買賣之債權契約並非要式行為，無須以訂立
    書據為其要件（最高法院18年上字第2956號判例意旨參照）
    。從而，兩造既就系爭土地合意以900萬元買賣，嗣上訴人
    依約代償被上訴人債務（其中900萬元充做買賣價金），並
    將光華段房地移轉登記至被上訴人所指定之呂韋佑，被上訴
    人則將其與呂得隆子女名下應有部分6/7移轉登記予上訴人
    或受指定人，均如前述；參以被上訴人及呂得隆子女（除呂
    衍慧外）迄未請求上訴人返還系爭土地上開移轉部分，則被
    上訴人仍執前詞，謂上訴人未在買賣契約書簽名、被上訴人
    簽名並非真正，買賣契約書並非真正云云，即無可採。至於
    被上訴人與黃素香（呂衍慧之母）間93年12月9日切結書（
    見本院卷(二)271頁），純屬被上訴人與黃素香之約定，尚無
    從據以否定兩造買賣系爭10筆土地之合意。
  (六)再按「解釋意思表示，應探求當事人之真意，不得拘泥於所
    用之辭句」，民法第98條定有明文。是以解釋當事人所立書
    據之真意，以當時之事實及其他一切證據資料為其判斷之標
    準，不能拘泥字面或截取書據中一二語，任意推解致失真意
    （最高法院19年上字第28號判例意旨參照）；解釋當事人之
    契約，應於文義上及論理上詳為推求，不得拘泥字面，致失
    當時立約之真意（最高法院19年上字第58號判例意旨參照）
    。買賣契約書前言記載買賣系爭10筆土地，第2、3條則記載
    9筆土地（欠附表編號7土地，見原審卷第10頁），惟被上訴
    人已將其與呂得隆子女關於系爭10筆土地所繼承應有部分之
    6/7，先行移轉至上訴人或其指定之黃文揚等4人名下，既如
    前述，可知買賣標的物確為系爭10筆土地；買賣契約書第2
    、3條之記載應係疏漏附表編號7土地所致，尚不得執此推論
    兩造並無買賣關係。
  (七)至於被上訴人先前對國泰世華債務本息與違約金達1672萬
    5824元，於上訴人支付980萬元後，國泰世華除移轉光華段
    房地外，尚移轉8338建號房地，固有該行100年3月23日國世
    債管字第1000000185號函暨附件在卷（見本院卷(三)第17至35
    頁），惟國泰世華已於信函表明在93年以980萬元將光華段
    房地、8338建號房地售予上訴人等語（見同卷第17頁）。是
    以，國泰世華雖將8338建號房地亦移轉上訴人，然屬上訴人
    代償980萬元效果，尚不得以此推論兩造並無上訴人代償債
    務以抵付900萬元價金之約定。
  (八)又按不動產遭執行查封，在法院撤銷查封前，係處於給付不
    能狀態（最高法院70年度第18次民事庭會議決議(二)意旨可稽
    ）。茲被上訴人依約應將陳玉鳳7人就系爭土地應有部分移
    轉，然被上訴人僅移轉應有部分6/7（見附表所示），呂衍
    慧名下應有部分除71號土地外，其餘9筆均已移轉至訴外人
    鄭祖萬名下，且遭查封登記（見原審卷第14至62頁異動索引
    、本院卷(二)第174至214頁謄本），依前開最高法院見解，上
    開9筆呂衍慧應有部分已屬給付不能。又本件買賣契約當事
    人為兩造，是以該9筆土地上述應有部分雖登記呂衍慧名義
    ，然被上訴人仍有依約履行之義務，則上訴人解除該部分契
    約並請求返還價金42萬8571元（依原審卷第10頁買賣契約書
    第3條，該9筆土地價金共300萬元，3,000,000*（1/7）=428
    , 571，元以下四捨五入），合於法律規定，應予准許。至
    於71號土地呂衍慧應有部分39/672仍在其名下，亦有土地謄
    本可稽（見本院卷(二)第203頁）；該部分給付尚屬可能，且
    得與其他9筆土地區隔，茲上訴人未向被上訴人催告即逕行
    解約，此部分解約自非合法。71號土地之買賣契約既未經解
    除，上訴人即無從請求返還該部分1/7價金85萬7143元（依
    買賣契約書第3條，該筆價金600萬元，6, 000,000*（1/7）
    =857,143，元以下四捨五入）；且無從依不當得利法則請求
    此部分款項。
  (九)從而，上訴人依解除契約價金返還請求權，請求返還42萬
    8571元，為有理由（上訴人即原告就此部分另主張不當得利
    法則，與民法第259條第1款雖為不同訴訟標的，但僅有單一
    之聲明，應為重疊的訴之合併關係，法院應就上訴人所主張
    之數項請求，依其主張順序逐一審判，如認其中一請求為有
    理由，法院應依其單一之聲明，為其勝訴之判決，且就其餘
    請求不必於判決主文項下，記載駁回請該部分之訴字樣，故
    本院毋庸就不當得利部分為裁判，併此說明）；其依解除契
    約價金返還請求權、不當得利法則請求返還其餘價金85萬
    7143元，於法無據。至於上訴人另謂其代償980萬元債務，
    扣除900萬元抵付價金外，其餘80萬元係被上訴人向其借款
    云云；然上訴人未證明兩造達成80萬元借貸合意，故上訴人
    此部分請求，尚非可採。（上訴人就80萬元請求權僅為借款
    返還請求權，未請求不當得利；見本院卷(一)第82頁背面筆錄
    、卷(二)第151頁）
七、關於上訴人得否請求塗銷抵押權方面：
    上訴人主張甲、乙、丙抵押權係擔保上訴人塗銷華南銀行抵
    押權（1200萬元）所設定，而華南銀行抵押權已在98年12月
    10日塗銷，故前開抵押債務顯已消滅，被上訴人亦應塗銷甲
    、乙、丙抵押權；上訴人雖非71號土地共有人，但是與黃文
    揚等人係重疊債務承擔，仍得請求塗銷乙、丙抵押權等語。
    被上訴人辯稱上訴人積欠被上訴人債務未還，始設定甲、乙
    、丙抵押權總額，且三筆抵押權總額為680萬元，擔保上訴
    人應塗銷804萬元抵押權，即與華南銀行抵押權（1200萬元
    ）有別。其次，三筆抵押權存續期間尚未屆滿，上訴人未在
    93 年12月31日前塗銷804萬元抵押權，且非乙、丙抵押權之
    債務人或義務人，故上訴人不得請求塗銷上述三筆抵押權云
    云。經查：
  (一)按「稱最高限額抵押權者，謂債務人或第三人提供其不動產
    為擔保，就債權人對債務人一定範圍內之不特定債權，在最
    高限額內設定之抵押權」，民法第881條之1第1項定有明文
    。最高限額抵押契約定有存續期間者，其期間雖未屆滿，然
    若其擔保之債權所由生之契約已合法終止或因其他事由而消
    滅，且無既存之債權，而將來亦確定不再發生債權，其原擔
    保之存續期間內所可發生之債權，已確定不存在，依抵押權
    之從屬性，應許抵押人請求抵押權人塗銷抵押權設定登記（
    最高法院83年台上1055號判例意旨參照）
  (二)查系爭土地其中9筆（即71號土地以外9筆），經兩造就上訴
    人應有部分設定甲抵押權，權利人為被上訴人，義務人及債
    務人為上訴人（見不爭執事項(四)）。抵押權設定契約書第21
    欄（申請登記以外之約定事項）則記載「此份抵押權作為台
    北縣蘆洲市○○○道212號（指光華段房地），所有權全部
    及同址214號地下一層，所有權2/36，債務人黃劍輝須在93
    年12月31日前塗銷抵押權，權利價值最高限額新台幣捌佰零
    肆萬元之擔保…」（見原審卷第105頁）。依其文義，並對
    照光華段房地當時所設定抵押權狀況（見原審卷第7至9頁謄
    本），可知上訴人將光華段房地移轉至呂韋佑名下時，已設
    定華南銀行抵押權；為擔保產權完整，遂設定債權總金額
    420萬元之最高限額抵押權予被上訴人，約定上訴人應於93
    年12月31日前塗銷光華段房地之抵押權。茲上訴人塗銷華南
    銀行抵押權後，光華段房地上已無任何擔保物權（見本院卷
    (一)74至79頁謄本與異動索引）。上訴人為甲抵押權之債務人
    與義務人，且已履行甲抵押權之約定事項，依前開說明，約
    定事項所擔保債權已消滅，且無從再發生，上訴人自得依據
    抵押權之從屬性，請求塗銷甲抵押權。
  (三)次按解釋當事人所立書據之真意，以當時之事實及其他一切
    證據資料為其判斷之標準，不能拘泥字面或截取書據中一二
    語，任意推解致失真意（最高法院19年上字第28號判例意旨
    參照）。被上訴人固謂甲抵押權所擔保債權僅420萬元，加
    計乙、丙抵押權總額亦僅680萬元，上開抵押權係約定上訴
    人應塗銷光華段房地上804萬元抵押權，即與上訴人是否塗
    銷華南銀行抵押權（1200萬元）無涉云云。惟甲、乙、丙抵
    押權設定時，光華段房地上僅有華南銀行抵押權（1200萬元
    ），並無804萬元抵押權存在（見原審卷第7至9頁謄本）。
    承辦代書陳巧蘋亦於本院99年9月13日準備程序證稱：10萬
    元那筆（指丙抵押權）是後來才辦的，而250萬元（指乙抵
    押權）加420萬元（指甲抵押權）為670萬元，其1.2倍就是
    804萬元。一般慣例都是以債權的1.2倍設定抵押權等語（見
    本院卷(二)第76頁背面至77頁正面筆錄）。解釋上，光華段房
    地當時僅設定華南銀行抵押權，則甲抵押權所擔保上訴人塗
    銷之內容，應係針對華南銀行抵押權（1200萬元）而言。是
    以甲抵押權約定事項固記載「…債務人黃劍輝須在93年12月
    31日前塗銷抵押權，權利價值最高限額新台幣捌佰零肆萬元
    之擔保…」（見原審卷105頁），然係估算錯誤而記載為804
    萬元，尚不影響其擔保內容為華南銀行抵押權（1200萬元）
    ；否則，如認甲抵押權係擔保上訴人應塗銷804萬元抵押權
    ，則上訴人拒絕塗銷華南銀行抵押權時，由於光華段房地並
    無804萬元抵押權，被上訴人將無從經由甲抵押權之執行程
    序除去華南銀行抵押權，反而不利於被上訴人與呂韋佑就光
    華段房地產權之完整。故被上訴人上開辯解，尚非可取。
  (四)被上訴人又稱甲抵押權存續期間尚未屆滿，且上訴人未在93
    年12月31日前塗銷光華段房地抵押權，故不得請求塗銷甲抵
    押權云云。然而，華南銀行抵押權既已塗銷，故甲抵押權所
    擔保內容已隨之消滅，無從再發生，依前開最高法院見解，
    上訴人自得訴請塗銷甲抵押權（乙、丙抵押權詳後述），不
    受甲抵押權存續期間所拘束。至於抵押權設定契約書第21欄
    固約定「…若債務人在前開期限未塗銷前開抵押權，債權人
    得實行抵押權」（見原審卷第105頁）；依其文義，上訴人
    遲未塗銷光華段房地上抵押權時，被上訴人得實行甲抵押權
    以促使上訴人塗銷之。則被上訴人辯稱上訴人逾期塗銷光華
    段房地之抵押權，即不得請求上訴人塗銷甲抵押權云云，尚
    與上開約定不符，故非可採。
  (五)上訴人另謂其與71號土地共有人黃文揚、劉黃碧琴、黃月娥
    、黃憲茂間，就乙、丙抵押權之債務為重疊債務承擔，上訴
    人已塗銷華南銀行抵押權，得依民法第881條（依民法物權
    篇施行法第17條溯及生效），訴請塗銷乙、丙抵押權云云（
    見本院卷(三)第5至6頁）。然而，上訴人並非71號土地共有人
    ，且非乙、丙抵押權之債務人或義務人，有土地謄本可考（
    見本院卷(二)第202至205頁），足證乙、丙抵押權之應否塗銷
    ，均與上訴人無涉；上訴人訴請塗銷，即無保護之必要，應
    予駁回。至於抵押權所約定塗銷華南銀行抵押權，雖涉及上
    訴人，然屬上訴人與黃文揚4人之內部關係，黃文揚等人得
    以華南銀行抵押權業已塗銷為由，要求被上訴人塗銷乙、丙
    抵押權。但是上訴人並不因此成為抵押權之債務人或義務人
    ，其空言其與黃文揚等人間係重疊債務承擔，故得請求塗銷
    乙、丙抵押權云云，即無可取。至於民法第881條之16固規
    定「最高限額抵押權所擔保之原債權確定後，於實際債權額
    超過最高限額時，為債務人設定抵押權之第三人，或其他對
    該抵押權之存在有法律上利害關係之人，於清償最高限額為
    度之金額後，得請求塗銷其抵押權」（依民法物權篇施行法
    第17條具溯及效力），惟上開規定係針對物上保證人或次順
    位抵押權人所設（見立法理由，即本院卷(三)第47、48頁），
    且上訴人並未說明就乙、丙抵押權具有何種法律上利害關係
    ，其訴請塗銷乙、丙抵押權，於法無據。
八、綜上所述，兩造於93年4月25日就系爭土地簽訂買賣契約，
    上訴人以900萬元購買陳玉鳳7人應有部分，並約定代償被上
    訴人對國泰世華抵押債務980萬元，其中900萬元抵付價金。
    嗣上訴人代償被上訴人上述債務，並將國泰世華所移轉之光
    華段房地，依被上訴人指定而登記於呂韋佑名下；但被上訴
    人僅將陳玉鳳7人應有部分6/7（不含呂衍慧應有部分），移
    轉至上訴人或其指定之劉黃碧琴、黃月娥、黃憲茂、黃文揚
    人名下（詳如附表）。除71號土地應有部分外，呂衍慧其餘
    9筆土地應有部分已移轉至鄭祖萬並遭查封，屬給付不能，
    經上訴人解除此部分契約，自得請求上開9筆地價金七分之
    一即42萬8571元。再者，上訴人前設定甲抵押權予被上訴人
    ，以擔保上訴人塗銷華南銀行抵押權（1200萬元）；嗣華南
    銀行抵押權在98年12月10日塗銷，故上訴人得請求塗銷甲抵
    押權。被上訴人否認買賣關係存在，且稱甲抵押權所擔保與
    華南銀行抵押權無涉，上開抵押權存續期間尚未屆滿，即使
    甲抵押權係擔保塗銷華南銀行抵押權，由於上訴人未在93年
    12 月31日前塗銷，其不得請求塗銷甲抵押權云云，均非可
    採。至於上訴人主張71號土地關於呂衍慧應有部分亦屬給付
    不能，遂請求返還該部分價金85萬7143元；且上訴人代償
    980萬元債務，其中80萬元係借予被上訴人之借款，應由被
    上訴人返還；以及上訴人得就黃文揚等人名下71號土地之乙
    、丙抵押權訴請塗銷，則非可採。從而：
  (一)上訴人依據民法第259條第1款及抵押權約定，請求「(1)被上
    訴人應給付上訴人42萬8571元，及自起訴狀繕本送達翌日起
    （即98年5月28日）起至清償日止按年息百分之五計算之利
    息。(2)被上訴人應塗銷附表所示甲抵押權」，為有理由，應
    予准許；逾此範圍之請求，為無理由，應予駁回。原審就前
    揭應准許部分為上訴人敗訴之判決，尚有未洽，上訴意旨指
    摘原判決此部分不當，求予廢棄改判，為有理由，應由本院
    廢棄改判如主文第2、3項所示；並就金錢給付部分，依據兩
    造聲請分別為准免假執行之宣告。至於上訴人其餘請求不應
    准許部分（請求返還85萬7143元之解除契約價金或不當得利
    ，返還80萬元借款，另依抵押權約定與民法第881條之16請
    求塗銷乙抵押權），原審為上訴人敗訴之判決並駁回其假執
    行之聲請，核無不合，上訴意旨就此部分求予廢棄改判，為
    無理由，應予駁回。
  (二)上訴人於本院追加民法第881條之16為訴訟標的，請求被上
    訴人塗銷乙、丙抵押權，為無理由，應併予駁回。
九、本件為判決基礎之事證已明，兩造其餘主張、陳述及所提證
    據，經審酌後，認均與本件結論無礙，不再一一論列，併予
    敘明。
十、據上論結，本件上訴為一部有理由，一部無理由，追加之訴
    為無理由，爰判決如主文。
中    華    民    國    100    年    5    月    10    日
                     民事第十七庭
                         審判長法  官 藍文祥
                               法  官 張競文
                               法  官 吳燁山
正本係照原本作成。
如不服本判決，應於收受送達後20日內向本院提出上訴書狀，其
未表明上訴理由者，應於提出上訴後20日內向本院補提理由書狀
（均須按他造當事人之人數附繕本）上訴時應提出委任律師或具
有律師資格之人之委任狀；委任有律師資格者，另應附具律師資
格證書及釋明委任人與受任人有民事訴訟法第466條之1第1項但
書或第2項（詳附註）所定關係之釋明文書影本。如委任律師提
起上訴者，應一併繳納上訴審裁判費。
中    華    民    國   100    年    5     月    11    日
                              書記官 于  誠
附註：
民事訴訟法第466條之1（第1項、第2項）：
對於第二審判決上訴，上訴人應委任律師為訴訟代理人。但上訴
人或其他法定代理人具有律師資格者，不在此限。
上訴人之配偶、三親等內之血親、二親等內之姻親，或上訴人為
法人、中央或地方機關時，其所屬專任人員具有律師資格並經法
院認為適當者，亦得為第三審訴訟代理人。
附表：新北市五股區（原臺北縣五股鄉○○○段御史坑小段土地
      所有權變動與抵押權設定情形（打ˇ者係設定抵押權）
 ┌──┬──┬─────┬───────┬──┬──┬──┐
 │編號│地號│陳玉鳳7人 │93年7月5日移轉│甲抵│乙抵│丙抵│
 │    │    │所繼承呂得│至黃劍輝等人之│押權│押權│押權│
 │    │    │隆應有部分│應有部分      │    │    │    │
 │    │    │（註1）   │              │註2 │註3 │註4 │
 ├──┼──┼─────┼───────┼──┼──┼──┤
 │ 1  │13  │28/126    │黃劍輝，應有部│ ˇ │    │    │
 │    │    │          │分24/126      │    │    │    │
 ├──┼──┼─────┼───────┼──┼──┼──┤
 │ 2  │16  │同上      │ 同上         │ ˇ │    │    │
 ├──┼──┼─────┼───────┼──┼──┼──┤
 │ 3  │17  │同上      │ 同上         │ ˇ │    │    │
 ├──┼──┼─────┼───────┼──┼──┼──┤
 │ 4  │19  │同上      │ 同上         │ ˇ │    │    │
 ├──┼──┼─────┼───────┼──┼──┼──┤
 │ 5  │20  │同上      │ 同上         │ ˇ │    │    │
 ├──┼──┼─────┼───────┼──┼──┼──┤
 │ 6  │23  │同上      │ 同上         │ ˇ │    │    │
 ├──┼──┼─────┼───────┼──┼──┼──┤
 │ 7  │24  │同上      │ 同上         │ ˇ │    │    │
 ├──┼──┼─────┼───────┼──┼──┼──┤
 │ 8  │71  │39/96     │黃文揚、黃月娥│    │ ˇ │ ˇ │
 │    │    │          │、劉黃碧琴、黃│    │    │    │
 │    │    │          │憲茂，應有部分│    │    │    │
 │    │    │          │各234/ 2688。 │    │    │    │
 │    │    │          │合計936/2688  │    │    │    │
 ├──┼──┼─────┼───────┼──┼──┼──┤
 │ 9  │78-1│ 同編號1  │同編號1       │ ˇ │    │    │
 ├──┼──┼─────┼───────┼──┼──┼──┤
 │ 10 │190 │14/63（即 │黃劍輝，應有部│ ˇ │    │    │
 │    │    │28/126）  │分12/63（即   │    │    │    │
 │    │    │          │24/126）      │    │    │    │
 └──┴──┴─────┴───────┴──┴──┴──┘
註一：陳玉鳳7人指陳玉鳳及子女呂韋佑、呂韋宏、呂佩珊（歿
      ）、呂佩凌、呂佩璇、呂衍慧（生母係黃素香）。
註二：甲抵押權：附表編號1至7、9、10號土地於93年12月13日
      向臺北縣新莊地政事務所登記，登記字號93年莊登字第
      435870號，權利人陳玉鳳，債務人及義務人黃劍輝，權利
      範圍24/126，存續期限93年12月9日至123年12月8日，債
      權總金額420萬元之最高限額抵押權。（本院卷(二)176、
      177頁）
註三：乙抵押權：附表編號8土地（即71號土地），於93年12月
      13 日向臺北縣新莊地政事務所登記，登記字號93年莊登
      字第437120號，權利人陳玉鳳，債務人及義務人均為黃文
      揚、黃月娥、劉黃碧琴，權利範圍702/ 2688，存續期限
      93年12月10日至123年12月9日，債權總金額250萬元之最
      高限額抵押權（本院卷(二)第205頁。黃文揚、黃月娥、劉
      黃碧琴應有部分各234/2688，故3人權利範圍總合為
      702/2688 ）
註四：丙抵押權：附表編號8土地（即71號土地），於93年12月
      22 日向臺北縣新莊地政事務所登記，登記字號93年莊登
      字第452060號，權利人陳玉鳳，債務人及義務人為黃憲茂
      ，權利範圍234/2688，存續期限93年12月7日至133年12月
      16 日，債權總金額10萬元之最高限額抵押權。（本院卷
      (二)第205頁）